ACORDAO-COMPLETO-2452166

ACÓRDÃO 249/2021 ATA 4/2021 - PLENÁRIO

VISTOS, relatados e discutidos estes autos da Representação formulada pela Enae - Empresa Nacional de Esterilização Eireli noticiando a possível ocorrência de irregularidades em processos licitatórios levados a efeito pela Secretaria de Administração do Estado de Pernambuco, com o objetivo de contratar prestadores de serviços de esterilização de artigos médico-hospitalares no Hospital Barão de Lucena e no Hospital da Restauração.
        ACORDAM os Ministros do Tribunal de Contas da União, reunidos em sessão do Plenário, ante as razões expostas pelo Relator, em:
        9.1. considerar a presente Representação, no mérito, procedente; 
        9.2. indeferir o pedido de adoção de medida cautelar formulado nos autos ante a ausência dos requisitos ensejadores da medida de urgência; 
        9.3. encaminhar cópia deste Acórdão ao Hospital da Restauração, à empresa Unidade de Esterilização Ltda., à representante, ao Tribunal de Contas do Estado de Pernambuco e ao Ministério Público Federal em Pernambuco; 
        9.4. arquivar o presente processo, com base no art. 169, inciso V, do Regimento Interno/TCU.

Representação noticiando a possível ocorrência de irregularidades em processos licitatórios levados a efeito pela Secretaria de Administração do Estado de Pernambuco com o objetivo de contratar prestadores de serviços de esterilização de artigos médico-hospitalares.

Hospital da Restauração e Hospital Barão de Lucena, ambos em Pernambuco.

3. Representante: Enae - Empresa Nacional de Esterilização Eireli (01.545.203/0001-26).

Ana Arraes (Presidente).

13.1. Ministros presentes: Ana Arraes (Presidente), Benjamin Zymler, Augusto Nardes, Aroldo Cedraz, Raimundo Carreiro e Jorge Oliveira.
13.2. Ministra que alegou impedimento na Sessão: Ana Arraes (Presidente).
13.3. Ministros-Substitutos convocados: Augusto Sherman Cavalcanti, Marcos Bemquerer Costa (Relator) e Weder de Oliveira.

MARCOS BEMQUERER

Trata-se da peça intitulada como "Denúncia de Irregularidades", formulada pela Enae - Empresa Nacional de Esterilização Eireli, doravante denominada Enae, por meio da qual noticia a possível ocorrência de irregularidades em processos licitatórios levados a efeito pela Secretaria de Administração do Estado de Pernambuco com o objetivo de contratar prestadores de serviços de esterilização de artigos médico-hospitalares no Hospital Barão de Lucena - HBL e no Hospital da Restauração - HR. 
2. 	Transcrevo, a seguir, com os devidos ajustes de forma, a instrução da Secretaria de Controle Externo da Saúde - Secex/Saúde, por meio da qual os fatos atinentes a estes autos estão circunstanciados (peça 72) :
"2. [Os certames e contratos mencionados pela representante foram] (...) : 
2.1. Quanto ao Hospital Barão de Lucena (HBL)  (peça 1, p. 3-18) : 
a) Pregão Eletrônico 144/2014 para contratação de empresa especializada na prestação de serviços de esterilização, reesterilização e/ou reprocessamento dos artigos médicos hospitalares termossensíveis, pelos métodos Vapor de Baixa Temperatura e Formaldeído (VBTF) e Plasma de Peróxido de Hidrogênio a Baixa Temperatura;
b) Contrato Administrativo 003/2015, celebrado com a Uniester - Unidade de Esterilização Ltda. (Uniester) , CNPJ 17.467.595/0001-92. 
2.2. Quanto ao Hospital da Restauração (HR)  (peça 1, p. 19-32) : 
a) Pregão Eletrônico 018/2016 para contratação de empresa especializada na prestação de: Lote 1 - serviços de esterilização em instrumental cirúrgico e equipamento médico hospitalar em materiais termossensíveis, pelo método de plasma de peróxido de hidrogênio a baixa temperatura, bem como; Lote 2 - serviços de esterilização em instrumental cirúrgico e equipamento médico hospitalar, serviços de esterilização, reesterilização, reprocessamento e/ou desinfecção de artigos médicos termossensíveis de plasma de peróxido de hidrogênio, através de baixa temperatura e fornecimento de equipamento em comodato;
b) Contrato 004/2016 celebrado com a Uniester, vencedora do Lote 2.
3. Em síntese, o representante elenca diversas irregularidades associadas às licitações e à execução dos contratos, tais como: exigências de habilitação e de execução dos serviços estabelecidas nos editais; realização de pagamentos por serviços não executados; falsa declaração de execução dos serviços; transporte inadequado de materiais no âmbito da execução dos contratos; irregularidades na demanda por serviços contratados; execução dos serviços de forma diversa da contratada; e recusa de fornecimento de cópia de contrato.
4. Ao final, requer a apuração das irregularidades narradas, com responsabilização da empresa e gestores ligados aos fatos, solicitando (peça 1, p. 32-33) :
a) [a declaração de] inidoneidade para contratar com a Administração Pública da empresa Uniester, em função da utilização de atestados de capacidade técnica fraudados e entrega de serviços diferentes do contratado;
b) [a apuração da possível ocorrência] do crime de improbidade administrativa em razão dos atos praticados pelos gestores públicos diretamente relacionados aos fatos, com remessa da notícia ao MP/TCU;
c) [a declaração] da regularidade dos créditos financeiros detidos pela Enae junto ao Hospital da Restauração, determinando-se à referida instituição que [efetue] o regular e imediato pagamento;
d) [a determinação cautelar] ao Hospital da Restauração [para que se abstenha de requisitar à Uniester a prestação dos] serviços descritos no Lote 1 do Pregão Eletrônico 018/2016, tendo em vista que a adjudicatária do referido lote é a Enae;
e) [a determinação cautelar] ao Hospital da Restauração [para] que, caso pretenda contratar os serviços inerentes ao Lote 1 do Pregão Eletrônico de 018/2016, o faça com a Enae, [firma] regularmente contratada para executar os referidos serviços.
5. Além disso, solicita a oportunidade de realização de sustentação oral, acaso a documentação encaminhada venha a ensejar em processo com o fim de apurar os fatos noticiados.
HISTÓRICO
6. Até então o processo possui quatro instruções (peças 7, 18, 28 e 34) .
7. A instrução inicial foi elaborada em 21/2/2017 (peça 7) por auditora da então Secex/PE, tendo proposto conhecer da representação. Todavia, registrou a necessidade de '...esclarecer se a matéria está inserida ou não no rol de competências do Tribunal, uma vez que os fatos narrados giram em torno de contratações realizadas no âmbito de hospitais públicos vinculados à Secretaria de Saúde do Estado de Pernambuco'.
8. Na referida instrução ainda foi ponderado que a análise preliminar dos fatos narrados identificou questões que não se inserem nas competências do Tribunal, quais sejam: a existência de dívida do HR com a empresa Enae, ora representante, e sobre a qual a representante solicitou a intervenção deste Tribunal para determinar ao referido hospital o pagamento, e a recusa do HR em fornecer cópia de contrato administrativo para a Enae (peça 7, parágrafos 16 a 19) .
9. Concluiu propondo a realização de diligência à Secretaria de Administração do Estado de Pernambuco, para que fossem encaminhados documentos/informações acerca da efetiva composição das fontes de custeio das despesas relacionadas ao Pregão Eletrônico 144/2014 (Processo Original 217.2014.I.PE.144.SES) e Pregão Eletrônico 018/2016 (Processo Original 028.2016.VII.PE.018.SES) , bem como dos contratos administrativos deles decorrentes, indicando expressamente se ocorreu eventual participação de recursos de natureza federal. 
10. A segunda instrução (peça 18) , elaborada em 18/4/2017 na Secex/PE, concluiu '... que recursos federais estão sendo utilizados para pagamento dos contratos objetos desta representação: Pregão Eletrônico 144/2014, que resultou no Contrato Administrativo 003/2015 firmado pelo HBL; e Pregão Eletrônico 018/2016, que resultou no Contrato Administrativo 004/2016 firmado pelo HR'.
11. Em seu Exame Técnico foram analisadas as seguintes ocorrências, com as correspondentes conclusões:
'Ocorrência 1: Fraude em atestados apresentados para comprovar a habilitação técnica
Conclusão: 
20.12. Por fim, das irregularidades acima descritas, conclui-se pela necessidade de aprofundar apenas a análise das alegações da representante acerca da fraude na apresentação de atestados de habilitação técnica. Isso porque a apresentação de atestado com informações falsas frauda o caráter competitivo dos certames licitatórios, traduzindo-se em irregularidade grave que, quando comprovada, pode acarretar a declaração de inidoneidade do licitante para participar, por até cinco anos, de licitação junto à Administração Pública Federal. 
20.13. Conforme mencionado acima, as questões devem ser investigadas a partir, inicialmente, de realização de diligências junto à Comissão Central Permanente de Licitação, vinculada à Secretaria de Administração do Estado de Pernambuco, buscando-se cópia dos documentos apresentados pela Uniester para fins de qualificação técnica e do parecer ou documento de análise dos atestados empreendida pela comissão de licitação. Além disso, faz-se necessário diligenciar [à] Uniester para que encaminhe cópias das notas fiscais correspondentes aos serviços prestados às empresas emissoras dos atestados utilizados para comprovação da qualificação técnica no âmbito do Pregão 144/2014 conduzido pelo HBL, bem como cópia dos respectivos contratos de prestação de serviços firmados com o Seope, F&R e a Orthoserv.
- - - - - - - - - - -
Ocorrência 2: Não instalação de equipamento em comodato nas dependências do HR
Conclusão:
21.6. Assim, para melhor esclarecer a questão, faz-se necessário realizar inspeção no HR, buscando-se verificar a forma de prestação dos serviços do Contrato 004/2016 (Lote 2) , firmado com a empresa Uniester, especialmente no que diz respeito aos seguintes pontos: atendimento por parte da contratada das especificações técnicas necessárias e exigidas à execução do objeto contratual; instalação de equipamento em comodato, dentro do HR, nos termos da exigência prevista no referido contrato.
- - - - - - - - - - -
Ocorrência 3: Fracionamento do objeto em lotes no âmbito do Pregão Eletrônico 018/2016
Conclusão:
22.4. Assim, a divisão do objeto em lotes, nos moldes do Pregão Eletrônico 018/2016, e o relato ofertado pelo representante não justificam a atuação do Tribunal na questão por não configurar grave lesão ao interesse público, considerando, em especial que a licitação há muito foi encerrada e os contratos dela resultantes estão em fase de execução.
- - - - - - - - - - -
Ocorrência 4: outras irregularidades na fase de execução contratual
Conclusão:
24.3. Os serviços são executados fora das dependências do HBL e o referido contrato prevê a realização de visitas técnicas do contratante nas dependências técnicas e operacionais da Uniester. Além disso, cabe ao HBL, por meio de setor técnico específico, comprovar o cumprimento das regras estabelecidas no art. 34 da Resolução RDC - Anvisa 15/2012:
'Compete ao Profissional Responsável pelo CME do serviço de saúde avaliar as etapas dos processos de trabalho para fins de qualificação da empresa processadora, quando existir terceirização do processamento.' (peça 16) . 
24.4 Assim, considerando os aspectos técnicos envolvidos e a existência de órgão/entidade que executa a fiscalização primária sobre produtos e serviços para a saúde, entende-se que a irregularidade narrada pelo representante poderá ser enviada para conhecimento da Anvisa, por meio de sua coordenação de vigilância sanitária local, a Agência Pernambucana de Vigilância Sanitária (Apevisa) .
12. A denúncia foi enviada também ao Tribunal de Contas do Estado de Pernambuco (TCE-PE) , em 29/8/2016 (peça 1, p. 167-171) ; à Delegacia de Combate aos Crimes Contra o Consumidor, em 23/8/2016 (peça 1, p. 172-175) ; e ao Ministério Público do Estado de Pernambuco (MP-PE) , em 26/8/2016 (peça 1, p. 176-180) . Analisou-se o pedido de Sustentação Oral e a Medida Cautelar. 
13. A instrução de peça 18 assim propôs: a) conhecer da presente representação, satisfeitos os requisitos de admissibilidade previstos nos arts. 235 e 237 235 e 237, inciso VII, do Regimento Interno deste Tribunal c/c o art. 113, § 1º, da Lei 8.666/1993 e no art. 103, § 1º, da Resolução - TCU 259/2014; b) indeferir o requerimento de medida cautelar, inaudita altera pars, formulado pela Empresa Nacional de Esterilização Eireli, tendo em vista a inexistência dos pressupostos necessários para adoção da referida medida; c) indeferir o pedido de sustentação oral solicitado pelo representante legal da Enae, uma vez que o representante não é parte ou figura como interessado no processo; d) determinar, nos termos do art. 47 da Resolução-TCU 259/2014, o sobrestamento do presente processo até o pronunciamento conclusivo por parte do Tribunal de Contas do Estado de Pernambuco (TCE-PE) no âmbito do processo de Denúncia 1722630-2; e) encaminhar cópia da presente instrução e do documento inicial da representação para a Agência Pernambucana de Vigilância Sanitária (Apevisa) , para servir de subsídio em ações de fiscalização e controle que entender pertinentes.
14. Por meio do Acórdão 4075/2017-TCU-Segunda Câmara (peça 21) , Relator Marcos Bemquerer Costa, decidiu-se conhecer da presente representação e sobrestar o presente processo até o pronunciamento conclusivo por parte do TCE/PE no âmbito do processo de Denúncia 1722630-2, sem prejuízo de encaminhar cópia da deliberação ao representante, e cópia da instrução produzida pela unidade técnica e do documento inicial da representação para a Agência Pernambucana de Vigilância Sanitária - Apevisa, acatando os pareceres emitidos pela então Secex-PE. O referido acórdão não [se pronunciou quanto à] medida cautelar [e o] pedido de sustentação oral da Enae.
15. A terceira instrução (peça 28) foi formulada em 17/10/2019, já no âmbito da SecexSaúde, em razão da reestruturação havida mediante a Resolução-TCU 305/2018, e com a juntada do Acórdão-TCE/PE 99/2019, de 7/2/2019, e do respectivo relatório condutor (peças 26 e 27, p. 9-28) , que julgou procedente a denúncia com imposição de multa no montante aproximado de R$ 84 mil, à empresa contratada e aos agentes públicos estaduais envolvidos, a ser recolhida em favor da Conta Única do Estado de Pernambuco. Registre-se que ainda não houve formalmente a retirada do sobrestamento [deste processo]. 
16. A instrução analisou a documentação enviada em resposta à diligência anteriormente efetivada (peça 15) , constatando que não foram efetuados pagamentos com recursos federais nos Pregões Eletrônicos 144/2014 e 18/2016 (peça 12) . Em análise complementar, esclareceu que o Fundo Estadual de Saúde (FES) constitui-se de três fontes de recursos, a saber: 0144 (SUS) e 0119 ou 010 (Tesouro Estadual) , a seguir detalhadas:
Fonte de recursos 144 - SUS
I - Relativamente ao Hospital Barão de Lucena-HBL:
Contrato 3/2015, referente ao Pregão 144/2014, vigente entre 3/5/2015 a 2/8/2016.
Programações de Desembolso: 2017PD004695 de R$ 15.541,26; 2017PD002750 de R$15.179,45; e 2017PD002749 de R$ 16.249,09.
Informações extraídas do detalhamento da execução orçamentária e financeira, porém omisso sobre a identificação da conta corrente bancária para pagamento ao favorecido: 2017NE00100, de 23/1/2017; e 2017OB004416, de 24/2/2017, de R$ 15.541,24; 2016NE004707, de 22/12/2016; e 2017OB001712, de 18/1/2017, R$ 15.179,45; e, 2016NE004708, de 22/12/2016; e 2017OB001711, de 18/1/2017, R$ 16.249,09.
II - Relativamente ao Hospital da Restauração-HR, peça 15, p. 29-41:
Contrato	 3, de 19/12/2016, referente ao Pregão 18/2016, no valor de R$ 724.800.000,00, firmado com a Enae.
Ordem de serviço 2/2017 - referente ao Contrato 3, de 19/12/2016.
Contrato 4, de 20/12/2016, referente ao Pregão 18/2016, no valor de R$ 1.530.00,00 (que exigiu para o Lote 2 a disponibilização de equipamento por meio de comodato) firmado com a Uniester.
Ordem de serviço 1/2017 - referente ao Contrato 4/2016.
Fonte de recursos 119 - Tesouro do Estado
III - Relativamente ao Hospital Barão de Lucena-HBL:
2016NE004659, de 22/12/2016; e 2016OB028519, de 28/12/2016, no valor de R$ 27.401,66, com a completa identificação da conta corrente, junto ao Banco do Brasil S/A, de titularidade do favorecido, a Uniester Unidade de Esterilização Ltda.-ME.
17. A resposta à diligência deixou dúvida se foi efetuado pagamento com recursos do SUS para permitir se concluir se a matéria representada se insere ou não na esfera de competência do TCU, a qual pôde ser equacionada mediante diligência complementar. Assim, propôs-se diligência para solicitar à Secretaria de Administração do Estado de Pernambuco as:
a) ordens bancárias emitidas pelo Hospital da Restauração para pagamento de serviços prestados pela empresa Uniester Unidade de Esterilização Ltda.-ME, com base no Contrato 4/2016 resultante do Pregão 018/2016, que [identificassem] a conta corrente bancária do favorecido e a fonte de recursos 0144 (SUS) ; e,
b) ordens bancárias emitidas pelo Hospital Barão de Lucena para pagamento de serviços prestados pela empresa Uniester Unidade de Esterilização Ltda.-ME, com base nos Contratos 3/2015 e 4/2016, resultantes dos Pregões 144/2014 e 18/2016, respectivamente, que [identificassem] a conta corrente bancária do favorecido e a fonte de recursos 0144 (SUS) .
18. A quarta instrução (peça 34) foi elaborada em 13/12/2019. [De acordo com o] (...) Secretário Executivo de Compras e Licitações da SAD-PE, Sr. Rafael Vilaça Manço, (...) 'a gestão dos contratos, desde a sua formalização, e o processamento da despesa, em todas as suas fases, mantêm-se descentralizados e de responsabilidade exclusiva dos órgãos e entidades, conforme o art. 9º, do Decreto 42.048/2015'. Assim, foi proposta diligência solicitando:
a.1) ao Hospital da Restauração, cópia das ordens bancárias emitidas para pagamento de serviços prestados pela empresa Uniester Unidade de Esterilização Ltda.-ME, com base no Contrato 4/2016 resultante do Pregão 18/2016, que [identificassem] a conta corrente bancária do favorecido e a fonte de recursos 0144 (SUS) quando [fosse] o caso: e,
a.2) ao Hospital Barão de Lucena, cópia das ordens bancárias emitidas para pagamento de serviços prestados pela empresa Uniester Unidade de Esterilização Ltda.-ME, com base nos Contratos 3/2015 e 4/2016, resultantes dos Pregões 144/2014 e 18/2016, respectivamente, que [identificassem] a conta corrente bancária do favorecido e a fonte de recursos 0144 (SUS) quando [fosse] o caso. 
19. A unidade técnica (peça 35) ratificou a proposta de diligência, tendo a Seproc/TCU expedido os Ofícios: (a) 0017/2020-TCU/Seproc (peça 36) , de 2/1/2020, destinatário HR, Aviso de Recebimento (AR) (peça 40) datado de 31/1/2020; (b) 0018/2020-TCU/Seproc (peça 37) , de 2/1/2020, destinatário HBL, AR (peça 38) datado de 10/1/2020; e (c) 12147/2020-TCU/Seproc (peça 41) , de 28/3/2020, reiteração de diligência, destinatário HR, AR (peça 43) datado de 6/4/2020.
20. O HBL [respondeu] (...) por meio do Ofício DG - HBL 0046/2020 (peça 39) , de 22/1/2020, protocolado no TCU em 22/1/2020, e o HR respondeu por meio do Ofício 441/2020 (peça 42) , de 8/4/2020.
EXAME TÉCNICO
21. Analisando-se as respostas ofertadas pelos nosocômios HBL (peça 39) e HR (peça 42) , verifica-se que foram utilizados para pagamento da Uniester recursos da fonte 0144 (SUS) , Programa de Trabalho 10.302.1033.4610.8077 - Garantia de oferta de procedimentos de média e alta complexidade (MAC) ambulatorial e hospitalar. Portanto, [havendo recursos federais, resta evidenciada a] (...) competência também do Tribunal de Contas da União (TCU) , conforme as ordens bancárias (OBs) (Quadros 1 e 2) e os Contratos 3/2015-HBL (peça 1, p. 77-84) , R$ 245.388,00 e 4/2016-HR (peça 61, p. 213-223) , no valor de R$ 1.530.000,00. 
Quadro 1 - Ordens Bancárias recursos da Fonte 0144 (SUS- MAC) , Contrato 3/2015 (HBL) 
		UG
	OB
	Localizador
	DATA
	Favorecido
	Valor R$

	01
	HBL
	2015OB013372
	peça 39, p.2
	20/11/2015
	UNIESTER
	10.491,91

	02
	HBL
	2015OB013373
	peça 39, p.3
	20/11/2015
	UNIESTER
	15.735,51

	03
	HBL
	2016OB021299
	peça 39, p.4
	15/8/2016
	UNIESTER
	14.540,03

	04
	HBL
	2016OB005250
	peça 39, p.5
	27/1/2016
	UNIESTER
	11.567,76

	05
	HBL
	2016OB001265
	peça 39, p.6
	6/1/2016
	UNIESTER
	9.862,71

	06
	HBL
	2017OB013293
	peça 39, p.7
	18/8/2017
	UNIESTER
	22.758,95

	07
	HBL
	2017OB008137
	peça 39, p.8
	25/5/2017
	UNIESTER
	15.436,64

	08
	HBL
	2017OB004912
	peça 39, p.9
	22/3/2017
	UNIESTER
	16.916,04

	09
	HBL
	2017OB004416
	peça 39, p.10
	24/2/2017
	UNIESTER
	14.764,18

	10
	HBL
	2017OB001711
	peça 39, p.11
	18/1/2017
	UNIESTER
	15.436,64

	11
	HBL
	2016OB028519
	peça 39, p.12
	28/12/2016
	UNIESTER
	26.031,58

	12
	HBL
	2016OB013293
	peça 39, p.13
	6/1/2016
	UNIESTER
	10.848,99

	13
	HBL
	2016OB019564
	peça 39, p.14
	20/7/2016
	UNIESTER
	14.091,72

	14
	HBL
	2016OB011451
	peça 39, p.15
	27/4/2016
	UNIESTER
	11.192,68

	15
	HBL
	2016OB011452
	peça 39, p.16
	27/4/2016
	UNIESTER
	12.462,88

	16
	HBL
	2016OB015336
	peça 39, p.17
	24/5/2016
	UNIESTER
	13.374,43

	17
	HBL
	2016OB015337
	peça 39, p.18
	24/5/2016
	UNIESTER
	11.536,38

	18
	HBL
	2016OB022968
	peça 39, p.19
	16/9/2016
	UNIESTER
	14.749,23

	Sub-Total (HBL) 
	261.798,26

	Responsável pelas 18 OB's (1-18) do HBL: Alice Estácia da Conceição Marques, CPF XXX.798.954-XX (peça 45) 

Fonte: elaborada pelo Aufc com informações dos nosocômios HBL (peça 39) , 2020.
22. No Ofício 441/2020 do HR (peça 42) , de 8/4/2020, foram apresentadas apenas os espelhos das OB. Assim, foi mantido contato telefônico e por e-mail (peça 47, p. 1-2) com a Tesouraria do HR solicitando o envio das OBs (peça 44) apresentadas (Quadro 2) . 
Quadro 2 - Ordens Bancárias recursos da Fonte 0144 (SUS- MAC) , Contrato 4/2016 (HR) 
		UG
	OB
	Localizador
	DATA
	Favorecido
	Valor R$

	19
	HR
	2017OB017135
	peça 42, p. 2-3 e peça 44, p.1
	31/3/2017
	UNIESTER
	71.634,40

	20
	HR
	2017OB029646
	peça 42, p. 4-5 e peça 44, p. 2
	29/5/2017
	UNIESTER
	80.588,70

	21
	HR
	2017OB035719
	peça 42, p. 6-7 e peça 44, p. 3
	29/6/2017
	UNIESTER
	96.383,35

	22
	HR
	2017OB039674
	peça 42, p. 8-9 e peça 44, p. 4
	14/7/2017
	UNIESTER
	115.515,00

	23
	HR
	2017OB063422
	peça 42, p. 10-11 e peça 44, p. 5
	24/11/2017
	UNIESTER
	111.753,75

	24
	HR
	2017OB067153
	peça 42, p. 12-13 e peça 44, p. 6
	15/12/2017
	UNIESTER
	29.686,25

	Sub-Total (HR) 
	505.561,45

	Responsável pelas 6 OB's (19-24) do HR: Markene Fernandes Vieira, CPF XXX.864.784-XX (peça 46) 

Fonte: elaborada pelo Aufc com informações dos nosocômios HR (peça 42) , 2020.
23. A instrução de peça 18 analisou os fatos denunciados pela Enae, identificando as possíveis irregularidades a serem tratadas nesta representação, e sobrestou o processo em cumprimento ao Acórdão 4075/2017-TCU-Segunda Câmara (peça 21) , Relator Marcos Bemquerer Costa, até o pronunciamento conclusivo por parte do Tribunal de Contas do Estado de Pernambuco (TCE-PE) no âmbito do processo de Denúncia TCE/PE 1722630-2 (...) . 
24. Na apuração da denúncia pelo TCE/PE, foram realizados trabalhos de auditoria. Assim, por meio de e-mail (peça 48) de 4/11/2020, solicitou-se à Presidência do TCE/PE o trabalho produzido, recebendo, via e-mail (peça 49) , de 10/11/2020, os Relatórios de auditoria (peças 50-52) , que serão utilizados para evidenciar as ocorrências desta representação, bem como a íntegra do Processo TCE/PE 1722630-2 (peças 54-62) , julgado na sessão de 29/1/2019, Acórdão 99/19 (peça 26) , Relatora Conselheira Alda Magalhães, Relatório do Acórdão (peça 27) , o que gera economia processual e ganho temporal. 
25. As irregularidades foram detidamente tratadas nos relatórios de auditoria mencionados, com informação do critério de auditoria, evidências, responsáveis, conduta e nexo de causalidade, ao que se faz a referência nos autos de onde se encontram as respectivas análises para fins de conferência:
Quadro 3 - Irregularidades e referências
	Irregularidade
	Referência nos autos

	Ocorrência 1: Fraude em atestados apresentados para comprovar a habilitação técnica 
- Pregão Eletrônico 144/2014, que resultou no Contrato 003/2015 firmado pelo HBL com a empresa Uniester. Os atestados fornecidos pelo Serviço Oftalmológico de Pernambuco (Seope) , pela F&R Comércio de Produtos Médicos e Representações Ltda. (F&R) e pela Orthoserv Comércio e Serviços Ltda. (Orthoserv) apresentam quantitativo de serviços prestados que diverge do somatório de serviços registrados nas notas fiscais emitidas pelas empresas (peça 1, p. 8-12) . O atestado fornecido pelo Seope foi emitido por profissional que detinha relação comercial com a Uniester (peça 1, p. 8-9) . Há [divergência] em dois atestados fornecidos pela F&R, que registram quantidades diferentes de 1.500 esterilizações em 19/8/2014 e 1.000 esterilizações em 17/3/2016 (...) (peça 1, p. 9-11) . 
	- Relatório de Auditoria do TCE/PE (peça 50, p. 3-6) 
- Processo TCE-PE Nº 1722630-2, Sessão de 29/1/2019, Acórdão T.C. Nº 99/2019 (peça 26) , Relatório do Acórdão-TCE/PE 99/2019, de 7/2/2019 (peça 27) e Relatório de Auditoria TCE/PE (peça 50, p. 3-6) .

	Ocorrência 2: Incompatibilidade entre o termo de referência e a execução de serviço de esterilização contratado pelo Hospital Barão de Lucena 
- Pregão Eletrônico 144/2014, que resultou no Contrato 003/2015, firmado pelo Hospital Barão de Lucena (HBL) com a empresa Uniester.
	Relatório de Auditoria do TCE/PE (peça 50, p. 6-8) 

	Ocorrência 3: Liquidação e Pagamento irregular de despesas no Hospital Barão de Lucena
- Pregão Eletrônico 144/2014, que resultou no Contrato 003/2015, firmado pelo Hospital Barão de Lucena (HBL) com a empresa Uniester.
	- Relatórios de Auditoria do TCE/PE (peça 50, p. 8-10) 
- Processo TCE-PE Nº 1722630-2, Sessão de 29/1/2019, Acórdão T.C. Nº 99/2019 (peça 26) , Relatório do Acórdão-TCE/PE 99/2019, de 7/2/2019 (peça 27) e Relatório de Auditoria TCE/PE (peça 50, p. 3-6) .  

	Ocorrência 4: Não instalação de equipamento em comodato nas dependências do HR, [ante a] Cláusula contratual que permite a realização dos serviços de esterilização fora das dependências do Hospital da Restauração por prazo ilimitado
- Contrato 004/2016, resultante do Lote 2 do Pregão Eletrônico 018/2016. A representante registra que a Uniester, vencedora do referido lote, vem prestando os serviços ao HR, porém não instalou o equipamento necessário e exigido à prestação dos serviços especificados no edital (fornecimento de equipamento em comodato) . Enfatiza que esses serviços [estão sendo] prestados sem o fornecimento de equipamento e, nesse sentido, executados na sede da contratada e não no hospital. 
	- Relatórios de Auditoria do TCE/PE (peça 50, p. 13-15) 
- Processo TCE-PE Nº 1722630-2, Sessão de 29/1/2019, Acórdão T.C. Nº 99/2019 (peça 26) , Relatório do Acórdão-TCE/PE 99/2019, de 7/2/2019 (peça 27) e Relatório de Auditoria TCE/PE (peça 50, p. 3-6) .  

	Ocorrência 5: ausência de designação formal de gestor de contratos do HR (Contrato 004/2016) e do HBL (Contrato 003/2015) 
- Os Contratos 004/2016 do HR e o 003/2015 do HBL não possuem fiscal de contrato, o que contraria o art. 67, caput da Lei 8.666/1993.
	- Relatório de Auditoria do TCE/PE (peça 50, p. 13-15) 
- Processo TCE-PE Nº 1722630-2, Sessão de 29/1/2019, Acórdão T.C. Nº 99/2019 (peça 26) , Relatório do Acórdão-TCE/PE 99/2019, de 7/2/2019 (peça 27) e Relatório de Auditoria TCE/PE (peça 50, p. 3-6) .

Fonte: elaborada pelo Aufc, 2020.
26. Adicionalmente, [a] denúncia da Enae enviada ao Ministério Público Federal (MPF) - Procuradoria da República em Pernambuco - Núcleo de Combate à Corrupção 14º Ofício, gerou dois Inquéritos Civis:
- 1.26.000.000721/2017-12: irregularidades nos Pregões Eletrônicos 144/2014 (HBL) e 18/2016 (HR) , contratos de prestação de serviços de esterilização. Situação: arquivado (peça 64) em 19/2/2019, por ordem do Procurador da República Cláudio Henrique Cavalcante Machado Dias, [sob os seguintes fundamentos]:
 (a) os fatos narrados, caso comprovados, caracterizariam atos de improbidade administrativa - art. 10, I, VIII e XII e art. 11, IV da Lei 8.429/1992, e poderiam caracterizar crimes do art. 90 da Lei 8.666/1993 e art. 312 do Código Penal (peça 64, p. 4) . Registra, que para apuração foi realizado o Inquérito Policial 280/2017 (0810430-35.2017.4.05.8300) (peça 64, p. 6) - arquivado pela 5ª Câmara de Coordenação e Revisão do MPF, 'haja vista ter se comprovado naqueles autos que a suspeita não havia se verificado no caso concreto', chegando a arquivar a representação:
'22. Dessa forma, ante a inexistência de condutas caracterizadoras de improbidade administrativa ou de crimes funcionais no caso em análise, bem como em razão do acatamento da recomendação expedida, impõe-se o encerramento das investigações e arquivamento do presente feito.' 
Com relação à inexistência do equipamento para esterilização pelo método (VBTF) pela Uniester, o MPF ouviu as enfermeiras do HBL, Marcia Cristina Martins e Cybelle Cabral, que declararam ter realizado duas visitas a Uniester e que a empresa possuía os equipamentos necessários à execução do contrato, e considerou que o item denunciado não prosperou, uma vez que a Enae não apresentou evidências mínimas que pudessem afastar a presunção relativa de veracidade das declarações prestadas pelas servidoras estaduais (peça 64, p.7) ;
 (b) na rescisão unilateral do Contrato 4/2016 pelo HR, vigência dezembro/2016 a agosto/2017, 'verificou-se que os serviços foram executados, embora de maneira diversa da pactuada, não havendo que se falar em pagamento por serviço não executados. Vê-se, assim, que a representação, nesse ponto, apesar de confirmada, deve ser arquivada por ausência de dolo dos agentes envolvidos.' 
- Procedimento preparatório 1.26.000.000836/2019-61: irregularidades no transporte do material esterilizado, usando o mesmo veículo para transporte itens sujos e esterilizados. Situação: arquivado, em 26/6/2019, conforme Promoção de arquivamento 531/2019 (peça 63) por ordem do Procurador da República, Edson Virginio Cavalcante Júnior.
27. Diante do arquivamento dos inquéritos pelo MPF, a Enae, em 11/3/2019, ofertou recurso (peças 65 e 66) contra o arquivamento.
28. Em 13/3/2019, em Despacho (peça 67) exarado pelo Procurador da República Cláudio Henrique Cavalcante Machado Dias, foi tornada sem efeito, temporariamente, a promoção do arquivamento e restaurou-se a distribuição do feito ao 14º Ofício da Procuradoria de Pernambuco.
29. Solicitou-se via protocolo/e-mail ao MPF (peças 68-70) a disponibilidade dos Inquéritos instalados, tendo o MPF/PE enviado documentação contendo cerca de 6.500 páginas, sendo interessante juntar aos autos apenas o Inquérito Policial 280/2017 (0810430-35.2017.4.05.8300) , e fazer os seguintes registros:
Relatório da Superintendência Regional em Pernambuco (peça 71 , p. 57-63) , de 27/2/2016, assinado pela Delegada de Polícia Federal Mariana Cavalcanti de Sousa: 
30. Menciona que foram ouvidos em depoimento: (a) as três empresas (Seope, F&R Comércio de Produtos Médicos e Representações Ltda. e Orthoserv) que ofertaram os atestados da capacidade técnica para a Uniester apresentar no Pregão Eletrônico 144/2014, que confirmaram a autenticidade; e (b) Ricardo Bemvindo Travassos, sócio responsável da Uniester, [o qual] alegou que a quantidade de peças expressa nas notas fiscais [referiam-se] a kits (podendo chegar de 200 a 300 peças em uma caixa de cirurgia ortopédica) , em que se incluem várias peças, não podendo considerar a quantidade em termos absolutos (...) [como decidira] o pregoeiro (peça 71, p. 45-55) . 
31. O Relatório assim consigna (peça 71, p. 61) : 
'A decisão do pregoeiro foi juntada aos autos, de onde se infere que após suspender a licitação do Hospital Barão de Lucena para realizar diligência, restou demonstrada a efetiva capacidade técnica da empresa UNIESTER, inclusive porque os quantitativos lançados nas notas fiscais não correspondem à efetiva quantidade de peças esterilizadas uma vez que há caixas e kits que englobam dezenas e até centenas de peças, atendendo-se, assim, ao requisito do edital'.
Adoto os fundamentos do pregoeiro em sua integralidade, no que pese a independência das esferas administrativa e criminal. De outra banda, destaco que o Direito Penal deve ser utilizado como última ratio no ordenamento jurídico brasileiro. Nesse sentido:
'O princípio da intervenção mínima, também conhecido como última ratio, orienta e limita o poder incriminador do Estado, preconizando que a criminalização de uma conduta só se legitima se constituir meio necessário para a proteção de determinado bem jurídico. Se outras formas de sanções ou outros meios de controle social revelarem-se suficientes para a tutela desse bem, a sua criminalização será inadequada e desnecessária. Se para o restabelecimento da ordem jurídica violada forem suficientes medidas civis ou administrativas, são estas que devem ser empregadas e não as penais.' (BITENCOURT, Cezar Roberto. Lições de direito penal - parte geral, p. 32) . 
Entendo ser exatamente esse o caso. O caso fora apreciado administrativamente durante diligência do pregoeiro. As empresas confirmaram a autenticidade das certidões apresentadas, não havendo que se falar em crime a ser apurado senão inconformismo de empresa concorrente que não se revela suficiente para movimentar toda a máquina estatal. 
Não se pode olvidar que a Constituição Federal erigiu, dentre os princípios basilares da Administração Pública, o princípio da eficiência, de forma a congregar os parcos recursos humanos e materiais existentes com a perspectiva de utilidade de sua atuação, razão pela qual diante de tudo quanto exposto, sugere-se o ARQUIVAMENTO do presente feito.'
32. Ao analisar a documentação produzida pelo TCE/PE, verifica-se que a IRREGULARIDADE 1: Fraude em atestados apresentados para comprovar a habilitação técnica, considerada grave, foi enquadrada como indício de falsidade ideológica, ato de improbidade administrativa e/ou ato lesivo à administração pública, conforme registro do Relatório do Acórdão-TCE/PE 99/2019, de 7/2/2019 (peça 27) e Voto da Relatora. 
33. O fato irregular ocorreu [no] Pregão 144/2014, que gerou o Contrato 3/2015-HBL/Uniester (peça 1, p. 77-84) , no valor de R$ 245.388,00, tendo o TCE/PE firmado (...) entendimento - Relatório de Auditoria do TCE/PE (peça 50, p. 8-10)  - de que houve a prestação de serviços, considerada nos trabalhos de auditoria como válida, apesar de executado de forma diferente do contratado, conforme abordado na IRREGULARIDADE 2: Incompatibilidade entre o termo de referência e a execução de serviço de esterilização contratado pelo HBL.
34. Na IRREGULARIDADE 3: Liquidação irregular de despesas no HBL, constatou-se que a liquidação de despesas ocorreu com documentos que não [discriminavam] corretamente o serviço prestado, descumprindo a legislação vigente e prejudicando a transparência dos gastos públicos, por não evidenciar o método de esterilização que estava sendo efetivamente utilizado. A IRREGULARIDADE 5 - ausência de designação formal de gestor dos contratos 003/2015 (HBL) -, revelou a inexistência de gestor do Contrato. 
35. A Jurisprudência do TCU menciona que, existindo recursos da União no objeto auditado, o exame dele por outros órgãos não impede e não vincula a conclusão da [Corte], em razão do princípio da independência das instâncias e de sua jurisdição sobre os recursos da União, outorgadas pela Constituição Federal (Acórdão 660/2016-TCU-Segunda Câmara e 1553/2011-Plenário, ambos da relatoria de Marcos Bemquerer; 1445/2015-Segunda Câmara, Relatora Ana Arraes - Boletim de Jurisprudência 77 de 27/4/2015) . Diversamente do que ocorre nos processos judiciais, no qual impera o princípio da unicidade do Poder Judiciário, os julgamentos de contas processadas por diferentes tribunais de contas, ainda que idênticos, não induzem a litispendência (Acórdão 984/2008-TCU-Segunda Câmara, Relator André de Carvalho) .
36. No caso concreto, o TCE/PE decidiu pela aplicação de multa à cadeia de responsáveis envolvidos e ponderou a dosimetria da pena, elevando-as (...) ao patamar máximo.
37. As irregularidades 1,2,3 e parte da 5 (HBL) são graves e demonstram que os servidores do HBL agiram em conjunto cometendo uma série de irregularidades, desde a Licitação - Pregão Eletrônico 144/2014 - até a liquidação e pagamento do Contrato 3/2014, tendo, inclusive, o TCE/PE enquadrado como falsidade ideológica, ato de improbidade administrativa e/ou ato lesivo à administração pública (Decreto-Lei 2.848/1940 - Código Penal, art. 299, Leis 8.429/1992, art. 10, incisos I, VIII e XII e 12.846/2013, Art. 5º, inciso IV, alíneas b e d) . 
38. Não obstante ter havido a utilização de recursos federais nas irregularidades citadas - no Contrato 3/2015-HBL/Uniester (peça 1, p. 77-84) as despesas foram pagas com recursos federais (Fonte 0144 - SUS-MAC) , pois as Ordens Bancárias (Quadro 1) montam R$ 261.798,26, valor superior ao Contrato 3/2015 (R$ 245.388,00 - peça 1, p.79-80) -, é de se dizer que por estas irregularidades os responsáveis, junto com a empresa Uniester, já foram punidos e com multa no montante de R$ 84 mil.
39. Embora vigente o princípio da independência das instâncias, de igual forma vige o princípio do non bis in idem. A respeito do assunto, transcreve-se parte do Relatório que fundamentou o Acórdão 11804/2020-TCU-Primeira Câmara, da relatoria do Ministro Benjamin Zymler:
'30. Ainda sobre o assunto, Guilherme de Souza Nucci, in Manual de Direito Penal, São Paulo: Revista dos Tribunais, 2008, pontua a garantia do non bis in idem, ou seja, ninguém pode ser processado e punido duas vezes pela mesma infração penal. Lado outro, o non bis in idem não impede a cumulação de sanções administrativas, de sanções penais ou de sanções civis, ou de qualquer delas entre si, desde que haja proporcionalidade entre o ato praticado e suas consequências (Rafael Munhoz de Mello, in Princípios Constitucionais de Direito Administrativo Sancionador, São Paulo: Malheiros, 2007, p. 213) .
31. Paralelamente, Heraldo Garcia Vitta, in A Sanção no Direito Administrativo, São Paulo: Malheiros, 2003, p. 119, reconhece a possibilidade de se impor mais de uma penalidade administrativa ao infrator ou responsável, quando ocorre descumprimento de um mesmo dever, quando expressamente a norma determinar sanções distintas.
32. Sob o manto normativo, a Lei 9.784/1999, que regula o processo administrativo no âmbito da administração pública federal, prescreve os princípios da razoabilidade e da proporcionalidade (art. 2º) por meio da adequação entre meios e fins, vedada a imposição de obrigações, restrições e sanções em medida superior àquelas estritamente necessárias ao atendimento do interesse público.
33. Nesse passo, a Lei de Introdução às Normas do Direito Brasileiro, imbuída do mesmo espírito, dispõe que (art. 22) : na interpretação de normas sobre gestão pública, serão considerados os obstáculos e as dificuldades reais do gestor e as exigências das políticas públicas a seu cargo, sem prejuízo dos direitos dos administrados; na aplicação de sanções, serão consideradas a natureza e a gravidade da infração cometida, os danos que dela provierem para a administração pública, as circunstâncias agravantes ou atenuantes e os antecedentes do agente (§ 2º) ; e as sanções aplicadas ao agente serão levadas em conta na dosimetria das demais penalidades de mesma natureza e relativas ao mesmo fato (§ 3º) .'
40. Conquanto tal princípio se aplique na esfera penal e não impeça a cumulação de sanções administrativas, desde que haja proporcionalidade entre o ato praticado e suas consequências, entende-se que no caso concreto não seria o caso de o TCU punir os gestores responsáveis pelas irregularidades mencionadas, dado que o Tribunal de Contas de Pernambuco já procedeu à efetiva responsabilização deles, com aplicação de multa, como dito, [em] patamar satisfatório, a qual, inclusive foi superior ao limite da multa que é aplicada pelo TCU - R$ 62.237,56 (Portaria-TCU 44/2019) .
 (...) 
42. Dito isso, à vista do que disciplina o item 36 da Portaria-Segecex 12/2016, cabe propor o arquivamento do processo (Acórdão 2193/2014-TCU-Plenário - Relator Augusto Sherman; 7.890/2014 - TCU - 1ª Câmara - Relator José Múcio Monteiro) .
CONCLUSÃO
43. Tratam os autos de representação ofertada pela empresa Enae, noticiando irregularidades ocorridas em processos de licitação promovidos pela Secretaria de Administração do Estado de Pernambuco e na execução de contratos administrativos firmados pelo Hospital Barão de Lucena (HBL) e Hospital da Restauração (HR) .
44. A representação foi enviada também ao Tribunal de Contas do Estado de Pernambuco (TCE-PE) , em 29/8/2016 (peça 1, p. 167-171) ; à Delegacia de Combate aos Crimes Contra o Consumidor, em 23/8/2016 (peça 1, p. 172-175) ; e ao Ministério Público do Estado de Pernambuco (MP-PE) , em 26/8/2016 (peça 1, p. 176-180) (item 12) .
45. O Acórdão 4075/2017-TCU-Segunda Câmara (peça 21) , Relator Marcos Bemquerer Costa, conheceu desta representação e sobrestou o presente processo até o pronunciamento conclusivo por parte do TCE/PE (...) . Apreciado [aqueles autos], cabe propor o levantamento do sobrestamento desta Representação (...) (item 14) . 
46. Pleiteada a [adoção] de medida cautelar, a instrução de peça 18 propôs o seu indeferimento, tendo em vista a inexistência dos pressupostos necessários para adoção da referida providência. Todavia, o Relator, ao apreciar os autos à época, não se pronunciou a respeito de tal medida, de sorte que se entende necessária a retomada da respectiva análise e reafirmar o juízo firmado de modo que o Tribunal aprecie o pedido formulado. Adiciona-se que o Contrato 3/2015 foi concluído e o Contrato 4/2016 rescindido. Portanto, cabe indeferir a medida cautelar (itens 13 e 23) .
47. Quanto ao pedido de sustentação oral, propõe-se o indeferimento, uma vez que a representante não é parte nem figura como interessada no processo (itens 13, 14 e 23) .
48. O MPF/PE instaurou o Inquérito Policial 280/2017 (0810430-35.2017.4.05.8300) , ouviu as empresas que ofertaram os atestados da capacidade técnica para a Uniester, ouviu o representante da empresa Uniester e firmou seu entendimento baseado na decisão do pregoeiro (peça 71, p. 45-55) , arquivando o processo por não ter confirmado a irregularidade (itens 26-31) .
49. O TCE/PE, [com base no relatório de auditoria da peça 50, julgou procedente o Processo TCE-PE 1722630-2, na Sessão de 29/1/2019, emitiu o Acórdão 99/2019 (peça 26) (...) [e decidiu] impor multa de R$ 84 mil à empresa Uniester e aos agentes públicos estaduais envolvidos.
 (...) 
51. Considerando que o TCE/PE (...) puniu a empresa Uniester e os responsáveis, com aplicação de multa, com dosimetria máxima, por cada infração cometida, entende-se que não cabe ao TCU punir tais responsáveis pelas mesmas irregularidades, baseado no princípio do non bis in idem. Ressalta-se que não restou comprovada a existência de débito com recursos federais - Fonte 144-SUS-MAC (itens 40 e 41) .
52. Ante todo o exposto, propõe-se conhecer a representação, para, no mérito, considerá-la procedente, deixando de se propor a aplicação de multa, uma vez que as irregularidades apuradas (item 25 - Quadro 3) já foram [objeto de punição ao responsáveis] pelo TCE/PE, com multa de dosimetria máxima  (itens 36 e 38) . 
53. Propõe-se ainda, encaminhar cópia do Acordão [que sobrevier] aos Hospitais HBL e HR, à empresa Uniester, ao MPF/PE, ao TCE/PE e à representante, bem como arquivar os autos (item 42) ."
3.	Com arrimo em tais considerações, a Secex/Saúde, em uníssono, apresentou a seguinte proposta de mérito (peças 72, pp. 13/14, e 73) :
"I) com fulcro no art. 47 da Resolução-TCU 259/2014, levantar o sobrestamento dos autos determinado por meio do Acórdão 4075/2017-TCU-Segunda Câmara (peça 21) ;
II)  conhecer da representação, uma vez satisfeitos os requisitos de admissibilidade previstos nos arts. 235 e 237, inciso VII, do RI/TCU, c/c o art. 113, § 1º, da Lei 8.666/1993, bem como o que dispõe o art. 103 da Resolução TCU 259/2014, para, no mérito, considerá-la procedente, dispensando-se a aplicação de multa;
III) indeferir o requerimento de medida cautelar, inaudita altera pars, formulado pela Empresa Nacional de Esterilização Eireli, uma vez que estão ausentes os requisitos para a sua concessão; 
IV) indeferir o pedido de sustentação oral solicitado pelo representante legal da Empresa Nacional de Esterilização, uma vez que o representante não é parte nem figura como interessado no processo;
V)  comunicar ao Hospital Barão de Lucena (HBL) , ao Hospital da Restauração (HR) , a empresa UNIESTER - Unidade de Esterilização Ltda., ao representante, ao Tribunal de Contas do Estado de Pernambuco (TCE/PE) e ao Ministério Público Federal em Pernambuco (MPF/PE) a decisão que vier a ser adotada nestes autos;
VI) arquivar os presentes autos, nos termos do art. 237, parágrafo único, c/c o art. 250, inciso I, do Regimento Interno/TCU."
	É o Relatório.

Rodrigo Soares de Azevedo, OAB/PE 18.030.

Não atuou.

REPRESENTAÇÃO. IRREGULARIDADES EM PROCESSOS DE LICITAÇÃO PROMOVIDOS PELA SECRETARIA DE ADMINISTRAÇÃO DO ESTADO DE PERNAMBUCO E NA EXECUÇÃO DE CONTRATOS ADMINISTRATIVOS FIRMADOS PELO HOSPITAL BARÃO DE LUCENA (HBL) E HOSPITAL DA RESTAURAÇÃO (HR). VERBA DO SUS NO CUSTEIO DE PARCELA DAS CONTRATAÇÕES. APURAÇÃO PELO TRIBUNAL DE CONTAS DO ESTADO DE PERNAMBUCO, COM APLICAÇÃO DE MULTA AOS RESPONSÁVEIS. SUPOSTA FRAUDE NA UTILIZAÇÃO DE ATESTADOS FALSOS. PROCEDÊNCIA. NÃO APENAÇÃO TENDO EM VISTA OS RESPONSÁVEIS JÁ TEREM SIDO MULTADOS PELA CORTE DE CONTAS ESTADUAL PELAS MESMAS OCORRÊNCIAS. ARQUIVAMENTO.

REPRESENTAÇÃO (REPR)

Secretaria do TCU em Pernambuco - Sec/PE e Secretaria de Controle Externo da Saúde - Secex/Saúde.

Em exame peça intitulada como "Denúncia de Irregularidades", formulada pela Enae - Empresa Nacional de Esterilização Eireli, doravante denominada Enae, por meio da qual noticia a possível ocorrência de irregularidades em processos licitatórios levados a efeito pela Secretaria de Administração do Estado de Pernambuco com o objetivo de contratar prestadores de serviços de esterilização de artigos médico-hospitalares no Hospital Barão de Lucena - HBL e no Hospital da Restauração - HR.
2. 	Em síntese, a Enae alegou, quanto ao Pregão Eletrônico 144/2014 (HBL) e ao Contrato 3/2015, dele decorrente, bem como ao Pregão Eletrônico 018/2016 e ao seu respectivo contrato (4/2016) : i) a realização de pagamentos por serviços não executados; ii) a apresentação, por parte da Unidade de Esterilização Ltda. - Uniester, de declaração falsa de execução dos serviços; iii) o transporte inadequado de materiais em ambos os contratos; e iv) a execução de serviços de forma diversa do que contratado. 
3.	Ao final, requereu ao Tribunal (peça 1, pp. 32/33) : 
	3.1. o conhecimento da denúncia, com a responsabilização da firma Uniester e dos gestores envolvidos na prática das irregularidades trazidas a conhecimento desta Corte de Contas; 
	3.2. a declaração de inidoneidade da empresa acima mencionada;
	3.3. a apuração de eventual crime de improbidade administrativa, com remessa ao Parquet especializado; 
	3.4. a expedição de determinação ao Hospital da Restauração para que aquele nosocômio efetuasse, de forma imediata, os pagamentos que lhe seriam devidos;
	3.5. a adoção de medida cautelar tendente a determinar ao Hospital da Restauração que: i) se abstivesse de requisitar à firma Uniester a prestação dos serviços relativos ao Lote 1 do Pregão Eletrônico 018/2016; e ii) caso tivesse a intenção de contratar os mencionados serviços, o fizesse com a Enae, haja vista, como aduziu, que ela deveria ter sido a vencedora do respectivo certame; e
	3.6. a produção de sustentação oral quando do julgamento deste processo.
4.	A primeira instrução destes autos foi lavrada pela então Secretaria de Controle Externo no Estado de Pernambuco, atual Secretaria do TCU em Pernambuco - Sec/PE. 
5.	Depois de considerar que o presente processo cuida de Representação, aquela unidade instrutiva apontou que havia dúvida acerca da existência de recursos federais envolvidos nos certames apontados pela Enae, condição sine qua non para evidenciar a competência deste Tribunal.
6.	Desse modo, pugnou pela realização de diligência junto à Secretaria de Administração do Estado de Pernambuco com o fito de obter documentos e/ou informações sobre os Pregões Eletrônicos 144/2014 e 018/2016, bem como sobre os contratos administrativos deles decorrentes (peças 7, p. 5; 8 e 9) .
7.	Por meio do despacho da peça 11, determinei a realização da medida saneadora alvitrada, a qual foi levada a efeito por meio do ofício constante da peça 12, com Aviso de Recebimento - AR à peça 14.
8.	Carreadas a documentação e as informações demandadas (peça 15) , sobreveio a instrução da peça 18, ainda efetuada pela Sec/PE, na qual, dentre outros apontamentos, foi informado que a Enae havia encaminhado denúncia de igual teor ao Tribunal de Contas do Estado de Pernambuco - TCE/PE, autuado naquela Corte Estadual sob o número 1722630-2.  
9.	Assim, com base na proposta apresentada por aquela unidade técnica, a Segunda Câmara prolatou o Acórdão de Relação 4.075/2017, de minha relatoria, por meio do qual conheceu desta Representação e a sobrestou até o pronunciamento conclusivo por parte do TCE/PE, no âmbito do processo acima referenciado. 
10.	Exarado pela Corte Estadual de Contas o Acórdão-TCE/PE 99/2019, a Secretaria de Controle Externo da Saúde - Secex/Saúde, que passou a atuar mediante a reestruturação prevista na Resolução TCU 315/2018, produziu as instruções constantes das peças 28 e 34, por meio das quais, no essencial, concluiu pela necessidade de nova diligência junto aos Hospitais da Restauração e Barão de Lucena para a obtenção das Ordens Bancárias - OBs emitidas para pagamento de serviços prestados pela empresa Uniester, com base nos Contratos 3/2015 e 4/2016, resultantes dos Pregões 144/2014 e 18/2016, respectivamente.
11.	Efetuadas as comunicações de praxe e carreados aos autos os elementos demandados, a Secex/Saúde lançou a instrução da peça 72 na qual, após examinar o presente processo, propôs: i) conhecer da presente Representação para, após levantar o sobrestamento dos autos, considerá-la procedente; ii) indeferir a solicitação da adoção de medida cautelar, bem como o pedido de sustentação oral; iii) dar ciência do Acórdão que sobrevier ao Hospital Barão de Lucena, ao Hospital da Restauração, à Uniester, à representante, ao TCE/PE e ao Ministério Público Federal em Pernambuco.
II
12.	Inicio o exame deste processo destacando que, conforme apontado pela Secex/Saúde no item 21 da instrução transcrita no Relatório precedente, recursos federais da ordem de R$ 766 mil foram utilizados para pagamento no âmbito dos Contratos 3/2015, firmado com o Hospital Barão de Lucena (R$ 261 mil) , e 4/2016, entabulado com o Hospital da Restauração (R$ 505 mil) .
13.	Assim, com base nos arts. 235, c/c 237, inciso VII, do Regimento Interno/TCU, c/c art. 113, § 1º, da Lei 8.666/1993, ratifico o conhecimento da presente Representação levado a efeito pelo multicitado Acórdão de Relação 4.075/2017 - Segunda Câmara. 
14.	Ato contínuo, deixo assente desde logo que não cumpre a este Tribunal defender interesses subjetivos de licitantes que aduzem terem sido prejudicados em certames custeados com verba federal, eis que tal tarefa cumpre ao Poder Judiciário. 
15.	Nesse sentido, a Corte compreende ser indispensável que a legitimidade da representante para intervir no processo em defesa de algum direito subjetivo próprio tenha por subjacente a finalidade maior de resguardo do interesse público (Acórdão 88/2011-TCU-Plenário, relator ministro José Mucio Monteiro) .
16.	Nessa linha de ideias, cumpre deixar assentado, desde já, que o deslinde destes autos será efetuado tendo por norte a verificação da aderência aos normativos legais cabíveis à espécie, por parte das unidades jurisdicionadas, e do atendimento ao primordial interesse público que compete a este Tribunal tutelar.
17.	Prosseguindo, rememoro que o Acórdão de Relação 4.075/2017 - Segunda Câmara sobrestou este feito em função da existência de processo em trâmite no Tribunal de Contas de Pernambuco que apurava os mesmos fatos ora em apreciação.
18.	A Corte Estadual de Contas prolatou o Acórdão TCE-PE 99/2019 por meio do qual foram aplicadas as penalidades pecuniárias descritas no quadro abaixo (peça 26) : 
	Responsável
	Valor da multa (R$) 
	Conduta

	Unidade de Esterilização Ltda.
	16.377,00
	"utilizar, para qualificação técnica em processo licitatório, declaração de contratantes que possuíam quantitativos de serviços prestados muito superiores aos constantes nas respectivas notas fiscais de serviços"

		4.095,25
	"disponibilizar com atraso o serviço efetivamente contratado, por meio de colocação em funcionamento de equipamento para realização de serviços de esterilização nas dependências do Hospital [Barão de Lucena]"

		4.095,25
	"por disponibilizar com atraso o serviço efetivamente contratado, por meio de colocação em funcionamento de equipamento para realização de serviços de esterilização nas dependências do Hospital [da Restauração]"

	Sr. Eraldo Ramos da Silva, Pregoeiro
	16.377,00
	"por aceitar para qualificação técnica em processo licitatório, atestados que possuíam quantitativos de serviços prestados muito superiores aos constantes nas notas fiscais de serviços apresentadas pelo participante do certame"

	Sras. Márcia Selene de Miranda Henriques Barros, Gestora de Enfermagem e Fabiana Albuquerque Meirelles Villachan, Assessora de Enfermagem
	4.095,25
	"por permitirem [a] execução dos serviços com a utilização de apenas um método para a esterilização de todos os materiais, contrariando o Termo de referência, elaborado com a participação da própria servidora, que determinava a utilização de dois métodos diferentes, conforme material a ser esterilizado"

	Sr. Vicente Zirpoli, Superintendente Administrativo e Financeiro
	6.141,37
	"por permitir a liquidação de despesas com documentos que não discriminavam corretamente o serviço prestado"

	Sra. Fabiana Albuquerque Meirelles Villachan, Assessora de Enfermagem
	6.141,37
	"por atestar notas fiscais que não discriminavam o método de esterilização utilizado pela contratada"

	Sra. Alice Esta¿cia da Conceição Marques, Assessora Administrativa
	6.141,37
	"por autorizar a liquidação de despesas com documentos que não discriminavam corretamente o serviço prestado"

	Sra. Carla de Albuquerque Arau¿jo, Diretora Geral do Hospital Barão de Lucena
	12.282,75
	"por rescindir contrato de prestação de serviços de esterilização antes da realização de licitação com vistas [à] formalização de uma nova contratação para os respectivos serviços, o que permitiu a manutenção da prestação de serviço de forma irregular por quase 2 anos"

		4.095,25
	"por não ter designado formalmente o fiscal do contrato nº 003/2015"

	Sr. Miguel Arcanjo dos Santos Ju¿nior, Diretor-Geral do Hospital da Restauração
	4.095,25
	"por firmar contrato com cláusula que permite a realização dos serviços fora das dependências do hospital sem limitação de prazo"

		4.095,25
	"por não ter designado formalmente o fiscal do contrato nº 004/2016"

19.	O decisum acima apontado foi embasado em trabalho de auditoria levada a efeito pelo corpo técnico da Corte Estadual de Contas, cuja cópia do relatório encontra-se à peça 50.  
20.	Perscrutando o indigitado relatório, que relembro ter sido produzido a partir de denúncia da Enae de igual conteúdo a que ora analisa, verificam-se os seguintes achados de auditoria: i) quantitativo de serviços constante em notas fiscais incompatível com o apresentado em atestados de capacidade técnica; ii) incompatibilidade entre o termo de referência e a execução do serviço de esterilização contratado pelo Hospital Barão de Lucena; iii) liquidação irregular de despesas no Hospital Barão de Lucena; iv) falta de pagamento por serviços prestados pela Enae ao Hospital da Restauração; v) atraso no funcionamento de equipamento para esterilização de materiais nas dependências do Hospital da Restauração; e vi) ausência de designação formal de gestor de contrato.  
21.	A equipe de auditoria apontou, ainda, que as seguintes irregularidades, trazidas à lume pela representante, não restaram evidenciadas: i) transporte inadequado para a movimentação de materiais; ii) divisão irregular da licitação em lotes; e iii) prestação de serviços de esterilização em desconformidade com o previsto no edital.
22.	Especificamente quanto à alegação da representante de possível utilização, pela firma Unidade de Esterilização Ltda., de declaração falsa de execução de serviços, cabem os seguintes comentários. 
23.	Por meio de Inquérito Policial levado a efeito pela Superintendência Regional da Polícia Federal em Pernambuco, a autoridade policial concluiu pela não caracterização da suposta falsidade das certidões apresentadas pela firma Uniester. Transcrevo, por oportuno, excerto do relatório da peça 71 (p. 61) :
"A decisão do pregoeiro foi juntada aos autos, de onde se infere que após suspender a licitação do Hospital Barão de Lucena para realizar diligência, restou demonstrada a efetiva capacidade técnica da empresa UNIESTER, inclusive porque os quantitativos lançados nas notas fiscais não correspondem à efetiva quantidade de peças esterilizadas uma vez que há caixas e kits que englobam dezenas e até centenas de peças, atendendo-se, assim, ao requisito do edital.
Adoto os fundamentos do pregoeiro em sua integralidade, no que pese a independência das esferas administrativa e criminal. De outra banda, destaco que o Direito Penal deve ser utilizado como última ratio no ordenamento jurídico brasileiro. Nesse sentido:
'O princípio da intervenção mínima, também conhecido como última ratio, orienta e limita o poder incriminador do Estado, preconizando que a criminalização de uma conduta só se legitima se constituir meio necessário para a proteção de determinado bem jurídico. Se outras formas de sanções ou outros meios de controle social revelarem-se suficientes para a tutela desse bem, a sua criminalização será inadequada e desnecessária. Se para o restabelecimento da ordem jurídica violada forem suficientes medidas civis ou administrativas, são estas que devem ser empregadas e não as penais.' (BITENCOURT, Cezar Roberto. Lições de direito penal - parte geral, p. 32) . 
Entendo ser exatamente esse o caso. O caso fora apreciado administrativamente durante diligência do pregoeiro. As empresas confirmaram a autenticidade das certidões apresentadas, não havendo que se falar em crime a ser apurado senão inconformismo de empresa concorrente que não se revela suficiente para movimentar toda a máquina estatal. 
Não se pode olvidar que a Constituição Federal erigiu, dentre os princípios basilares da Administração Pública, o princípio da eficiência, de forma a congregar os parcos recursos humanos e materiais existentes com a perspectiva de utilidade de sua atuação, razão pela qual diante de tudo quanto exposto, sugere-se o ARQUIVAMENTO do presente feito." (grifo acrescido) 
 24.	A manifestação da Polícia Federal foi integralmente acolhida pelo Ministério Público Federal, o qual promoveu o arquivamento daquela apuração (peça 71, p. 66) :
"Ocorre que no decorrer das investigações as empresas que emitiram os atestados de capacidade técnica confirmaram a autenticidade dos mesmos (fls. 281, 282 e 291) . Além disso, foi possível verificar que a divergência de quantidades entre as Notas Fiscais e os Atestados de Capacidade Técnica justifica-se pelo fato de que nos documentos fiscais, por vezes, as unidades referem-se a caixas/kits (nas quais se incluem várias peças) , enquanto que os atestados referem-se a peças individualmente consideradas (fl. 300) . Tal circunstância já havia sido esclarecida, inclusive, pelo Pregoeiro do Pregão Eletrônico n° 144/2014 no julgamento do recurso administrativo interporto pela ENAE - EMPRESA NACIONAL DE ESTERILIZAC¿AO EIRELI (fl. 302/307) . 
Dessa forma, restando provado que a suspeita da conduta criminosa e ímproba que deu início às investigações não se verificou no caso concreto, impõe-se o arquivamento do presente feito." 
25.	Dessa maneira, em que pese o TCE/PE ter concluído de forma diversa no tocante a este ponto, porquanto considerou não justificada a diferença de quantitativos existente entre os atestados e as notas fiscais que a Uniester emitira, entendo, em alinhamento com o Parquet  federal, que tal falha, a qual seria a única capaz de justificar a atuação deste Tribunal em caráter suplementar à Corte Estadual, com vistas à declaração de inidoneidade da referida sociedade empresária, não restou evidenciada, não havendo, portanto, de se falar em fraude comprovada à licitação, condição sine qua non para aplicação da penalidade prevista no art. 46 da Lei 8.443/1992. 
26.	Consoante destacado pelo representante do Ministério Público Federal, a diferença de quantitativos se origina do fato de as notas fiscais emitidas pela empresa fazerem menção, em determinados itens, a caixas e/ou kits, ao passo que os atestados se referem a peças individualmente consideradas. 
27.	À guisa de conclusão, considero que as questões aventadas pela representante foram detidamente analisadas no âmbito do TCE/PE, tendo resultado, inclusive, na apenação de diversos responsáveis.  
28.	Este o quadro, considero que não cabe a esta Corte adotar, nesta oportunidade, providências adicionais em relação a estes autos.   
29.	No que tange ao pedido da adoção de medida cautelar, tendo em vista a notícia da Secex/Saúde de que o Contrato 3/2015 foi concluído e que o Contrato 4/2016 fora rescindido, cabe indeferir o pleito, dada a inexistência dos requisitos essenciais ao deferimento da medida de urgência, isto é, a fumaça do bom direito e o perigo da demora.
30.	Relativamente à requisição da firma Enae para que este Tribunal ordene ao Hospital da Restauração que efetue os pagamentos que lhe cabem, observo que tal questão diz respeito, de forma exclusiva, a eventual direito subjetivo da empresa, o qual não cabe a este Tribunal tutelar.  
31. 	Dessarte, a presente Representação deve, no mérito, ser considerada procedente, deixando-se de aplicar penalidades aos responsáveis, uma vez que já foram apenados pelo TCE/PE em função dos mesmos fatos narrados neste processo. 
 32.	Por fim, deve-se enviar cópia do Acórdão que sobrevier ao Hospital Barão de Lucena, ao Hospital da Restauração, à empresa Unidade de Esterilização Ltda., à representante, ao Tribunal de Contas do Estado de Pernambuco e ao Ministério Público Federal em Pernambuco.
	Ante o exposto, voto por que seja adotado o Acórdão que ora submeto a este Colegiado.
T.C.U., Sala das Sessões, em 10 de fevereiro de 2021.
MARCOS BEMQUERER COSTA
Relator